臺灣高等法院臺中分院民事判決　　　　100年度上易字第208號
上　訴　人　郭美智
訴訟代理人　周敬恒律師
被　上訴人　徐素琴
訴訟代理人　江錫麒律師
上列當事人間請求分割共有物事件，上訴人對於中華民國100年4
月22日臺灣苗栗地方法院100年度訴字第32號第一審判決提起上
訴，本院於100年12月7日言詞辯論終結，判決如下：
    主      文
上訴駁回。
第二審訴訟費用由上訴人負擔。
    事實及理由
一、被上訴人即原告主張：
  (一)、坐落苗栗縣苑裡鎮○○段175地號、地目道、面積25.87平
      方公尺土地（下稱系爭土地）為兩造所共有，被上訴人之
      應有部分為5分之2，上訴人之應有部分為5分之3（見原審
      6頁原證2）。茲因上訴人在原審99年度訴字第154號拆屋
      還地事件中對訴外人許銘宗起訴（經原審判決上訴人部分
      勝訴後，許銘宗提起上訴，現由本院100年度上字第189號
      審理中），主張兩造就系爭土地無分管約定，亦不同意做
      分管協議，致兩造均無法合法有效利用系爭土地。兩造就
      系爭土地並無不分割之特約，系爭土地亦無不能分割之情
      形，因共有人間無法達成協議分割，爰依民法第823條第1
      項、第824條第2項規定訴請准予裁判分割。又依上訴人於
      另案即原審99年度訴字第154號拆屋還地事件所提出之使
      用現狀略圖（見原審卷48頁），將訴外人即上訴人父親郭
      朝松所有坐落苗栗縣苑裡鎮○○路57號住家套繪入苗栗縣
      通霄地政事務所民國100年3月16日土地複丈成果圖後（見
      原審卷49頁，下稱附圖1，其中附圖紅線範圍內為郭朝松
      之房屋），發現如採附圖一所示方案二或方案三之分割方
      法，被上訴人所分得之標示175-B1或175-C1部分土地已被
      郭朝松占用，日後勢必引發後續拆屋還地之訴訟，惟如採
      方案一之分割方法，分割後對郭朝松則不影響。為考量彼
      此相鄰關係之和諧，應依如附圖一所示方案一之分割方法
      予以分割等語。爰聲明：「(1)兩造共有之系爭土地准予原
      物分割，分割方法如苗栗縣通霄地政事務所100年3月16日
      土地複丈成果圖方案即附圖一所示標示175-A1面積10.35
      平方公尺之土地所有權分歸被上訴人單獨取得，標示175-
      A2面積15.52平方公尺之土地所有權分歸上訴人單獨取得
      ；(2)訴訟費用由兩造按應有部分負擔。」。原審判命兩造
      共有系爭土地依下列方法分割：如附圖一方案三所示編號
      175-C1部分面積10.35平方公尺土地分歸被上訴人所有，
      編號175-C2部分面積15.52平方公尺土地分歸上訴人所有
      ，亦無不合。答辯聲明：「(1)上訴駁回。(2)第二審訴訟費
      用由上訴人負擔。」。
  (二)、於本院補稱：
    1.原判決認為系爭土地位於苗栗縣苑裡鎮○○路與大同路之
      交叉路口，其面臨為公路部分有郭朝松買受向訴外人霜國
      正買受取得之為公路57號2層磚造建物，另面臨大同路部
      分有被上訴人及許銘宗營業使用之鐵皮搭建之1層建物，
      為公路及大同路均位於市場之主要出入口等情，業經原審
      履勘現場屬實，製有勘驗筆錄及現場照片附卷可稽，認應
      依如附圖一所示方案三之方割方法予以分割，即將如附圖
      一方案三所示編號175-C1部分面積10.35m2土地分歸被上
      訴人所有，編號175-C2部分面積15.52m2土地分歸上訴人
      所有，則有下列利益：
      (1)兩造分得之土地除分別臨為公路、大同路外，均可直接
        臨接交叉路口之三角窗角地，於兩造之利益較為公平妥
        適。
      (2)上訴人之父親郭朝松買受取得之為公路57號2層磚造建
        物坐落於上訴人分得之土地部分，可免於將來遭被上訴
        人訴請拆除之損失，被上訴人及許銘宗營業使用之鐵皮
        搭建之1層建物坐落被上訴人分得之土地部分，亦可免
        於將來遭上訴人訴請拆除之損失。
    2.被上訴人於原審本主張附圖一方案一之分割方法，嗣經原
      審勸諭讓步而接受附圖一方案三，豈料上訴人仍提起上訴
      ，持續主張附圖一方案二之分割方法，惟依其主張之分割
      方案標示175-B1或175-B2土地深度均僅1.5m（以複丈成果
      圖尺測0.6cm乘以比例尺1/250），且如千層派重疊，絕對
      無法產生商業利益，此分割方案不合理且將造成彼此拆屋
      兩敗俱傷，實在令人費解其用意。
    3.再者，本院於100年7月7日、100年8月18日兩度履勘現場
      ，並囑託苗栗縣通霄地政事務所將郭朝松所有為公路57號
      房屋，套繪於附圖一方案一、二、三內，以瞭解該建物與
      175地號之利害關係，經苗栗縣通霄地政事務所製有100年
      11月14日複丈成果圖在卷可按（下稱附圖二），如採上訴
      人主張之方案二，勢必拆除郭朝松所有房屋門面部分無誤
      ，如採附圖一方案三則被上訴人分得之土地無礙於郭朝松
      房屋，且兩造分得之土地各自面臨為公路、大同路，各自
      營生互不影響，應屬兩全其美之分割分案。
二、上訴人即被告抗辯：
  (一)、上訴人固於原審99年度訴字第154號拆屋還地事件（該事
      件之原告為郭美智、鄭淑靜，被告為許銘宗）審理中曾提
      出坐落苗栗縣苑裡鎮○○段184號土地（下稱184號土地）
      之分管協議的略圖，惟該略圖上所標示門牌苗栗縣苑裡鎮
      ○○路57號房屋之位置及範圍部分並非完全正確，與184
      號土地等之空照圖兩相比對後，即可知為公路57號房屋係
      坐落在184號土地及系爭土地上部分土地而已，而完全不
      在同段174號土地上。此外，184號土地設定登記地上權面
      積66坪（即218.84㎡）、應有部分3分之2及為公路57號房
      屋全部，係由訴外人霜國正於95年7月28日出售予並轉讓
      予訴外人郭朝松，此有不動產買賣契約書、建物買賣所有
      權移轉契約書、土地他項權利移轉變更契約書及他項權利
      證明書可稽（見原審卷58至69頁）。是以，被上訴人於10
      0年3月30民事更正聲明狀所提附證二之套繪圖，該套繪圖
      上所為標示紅線2條之位置及範圍，自非正確。
  (二)、又184號土地及系爭土地如苗栗縣通霄地政事務所99年9月
      9日土地複丈成果所示標示184（B）及175（B），及同段
      174號土地全部（為水利地，而非兩造所有，係苗栗縣苑
      裡鎮所有，見原審81頁土地第二類登記謄本），均為許銘
      宗搭建地上物（即鐵皮屋）使用，此有原審99年度訴字第
      154號之99年7月14日勘驗筆錄、現場照片及空照圖等可證
      （見原審71至80頁）。再參照原審於100年3月16日勘驗系
      爭土地現場，可知前開許銘宗使用系爭土地部分才是緊臨
      苗栗縣苑裡鎮○○路；為公路57號房屋為2層樓磚造建物
      ；另同段174號土地才是真正為公路及大同路之交叉路口
      。從而，依如附圖一方案二所示標示編號175-B1、面積10
      .35平方公尺土地分歸被上訴人取得，編號175-B2面積15.
      52平方公尺土地分歸上訴人取得，則兩造均得同時面鄰大
      同路、為公路，並得各自使用並共享位於大同路上之地上
      物（即鐵皮屋），且使許銘宗在系爭土地上所搭建地上物
      得免於被拆除，上訴人亦願意價購所分配予上訴人土地上
      之地上物部分；至於在系爭土地上部分面積，現況亦有郭
      朝松因買受取得為公路57號房屋之占用部分，得由兩造另
      循民事法律途逕解決處理之，例如另訴主張拆屋還地或由
      所有人與占用人雙方洽商租用事宜等等。是以，上開方案
      二，對兩造就系爭土地為分割分配上應較為公平、妥適。
  (三)、若以如附圖一方案一所示編號175-A1、175-A2各分配予被
      上訴人、上訴人，祇因郭朝松為上訴人之父親，無異於將
      郭朝松買受取得為公路57號房屋所占用系爭土地之部分，
      全部分配予上訴人，全由上訴人承擔土地現況無法使用之
      情形，反而使許銘宗所搭建地上物大部分得免於被拆屋還
      地，而仍得繼續占用情事；是以上開方案一，顯然有失公
      平，亦非合理。又若以如附圖一方案三所示編號175-C1、
      175-C2各分配予被上訴人、上訴人，等於將郭朝松所買受
      取得為公路57號房屋占用系爭土地之部分，其中大部分面
      積配予上訴人，而主要由上訴人承擔土地現況無法使用之
      情形，亦使許銘宗所搭建地上物大部分得免於被拆屋還地
      ，而仍得繼續占用情事，自有失公平，亦非妥適。何況，
      同段174號土地全部均被許銘宗搭建地上物占用，伊究竟
      有何使用權利並如何與上訴人商議共同使用174號土地，
      顯滋疑議，且伊可能遭174號土地所有人請求返還土地。
      是以上開方案三，對兩造就系爭土地為分割分配，自非公
      平、妥適。
  (四)、綜上，系爭土地應依如附圖一方案二所示分割方法予以分
      割，較屬合理可行，並較為公平、妥適等語資為抗辯。原
      審判命兩造共有系爭土地依下列方法分割：如附圖一方案
      三所示編號175-C1部分面積10.35平方公尺土地分歸被上
      訴人所有，編號175-C2部分面積15.52平方公尺土地分歸
      上訴人所有，尚有未洽。爰提起上訴，上訴聲明：「(1)原
      判決廢棄；(2)兩造共有坐落苗栗縣苑裡鎮○○段175地號
      土地准予分割，分割方法如下：如通霄地政事務所於100
      年3月16日之土地複丈成果圖（即附圖一）方案二所示編
      號175-B1部分面積10.35平方公尺土地分歸被上訴人所有
      ，編號175-B2部分面積15.52平方公尺土地分歸上訴人所
      有；(3)第一、二審訴訟費用由兩造按應有部分之比例負擔
      。」。
  (五)、於本院補充辯稱：
    1.參照原審於100年3月16日及本院於100年7月7日勘驗系爭
      土地現場，可知許銘宗所搭建鐵皮屋係占用系爭土地部分
      才是緊臨苗栗縣苑裡鎮○○路；而為公路57號房屋為2層
      樓磚造建物；另同段174號土地才是真正為公路及大同路
      之交叉路口（即三角窗角地），並有上訴人於100年11月
      23日所提陳報狀所附現場照片，可資參酌。不但如此，系
      爭土地上鐵皮屋，及本院卷附通霄地政事務所附圖二方案
      一至方案三中所示綠線部分為鐵皮屋坐落位置，其中在同
      段184號土地上鐵皮屋均為許銘宗所搭建，而非為被上訴
      人所搭建，此為原審法院99年度訴字第154號民事判決所
      是認（見本院卷71至79頁）。此外，同段184號土地設定
      登記地上權面積66坪（即218.84㎡）、應有部分3分之2及
      為公路57號房屋全部，係由霜國正於95年7月28日出售並
      讓與予郭朝松，此有不動產買賣契約書、建物買賣所有權
      移轉契約書、土地他項權利移轉變更契約書及他項權利證
      明書在原審卷可稽。
    2.從而，若以如附圖一方案三所示編號C1、C2各分配予被上
      訴人、上訴人，等於將郭朝松所買受取得為公路57號房屋
      占用系爭土地之部分7.72㎡面積（詳附圖二方案三所示分
      割後編號175-A1：7.72㎡）全部分配予上訴人，而由上訴
      人承擔土地現況無法使用之情形，並使被上訴人分得土地
      部分全部面臨向大同路口（詳附圖二方案三所示分割後編
      號175- A3：10.34㎡），亦使許銘宗所搭建地上物、鐵皮
      屋除4.43㎡部分（詳附圖二方案三所示分割後編號175-A2
      ：4.43㎡）以外，其餘大部分得免於被拆除，而仍得繼續
      占用情事，實有失公平，亦非妥適。
    3.又，若以如附圖一方案一所示編號A1、A2各分配予被上訴
      人、上訴人，祇因郭朝松為上訴人之父親，無異於將郭朝
      松買受取得為公路57號房屋所占用系爭土地之部分（詳附
      圖二方案一所示分割後編號175-A1：7.72㎡），全部分配
      予上訴人，全由上訴人承擔分得土地現況無法使用之情形
      ，並使被上訴人分得土地部分全部面臨向大同路口（詳附
      圖二方案一所示分割後編號175-A3：10.35㎡），亦使許
      銘宗所搭建地上物大部分得免於被拆除，而仍得繼續占用
      情事；是以上開方案一，顯然有失公平，亦非合理。
    4.再，依如附圖一方案二所示：標示編號B1、面積10.35平
      方公尺土地分歸被上訴人取得，編號B2面積15.52平方公
      尺土地分歸上訴人取得，則被上訴人、上訴人均得同時面
      臨向大同路、為公路（詳附圖二方案二所示分割後編號17
      5與175-A3與175-A5部分（即附圖一方案二所標示編號B1
      ）；分割後編號175A1與175-A2與175-A4與175-A6部分（
      即附圖一方案二所標示編號B2），上訴人亦願意另行價購
      所分配予上訴人土地上之鐵皮屋部分，使許銘宗在系爭土
      地上所搭建鐵皮屋得免於被拆除；至於在系爭土地上現況
      上有郭朝松因買受取得為公路57號房屋之占用部分1㎡，
      得由另循民事法律方式協商、解決處理之。是以，上開方
      案二，對兩造就系爭土地為分割分配上應較為公平、妥適
      。
    5.綜上，請本院採行如附圖一方案二所示B1、B2各分配予被
      上訴人、上訴人，始較屬合理可行之分割方法，並較為公
      平、妥適。
三、本院判斷：
  (一)、本件系爭土地，為兩造所共有，被上訴人之應有部分為5
      分之2，上訴人之應有部分為5分之3，兩造就系爭土地未
      為協議分割，亦無不分割之特約，系爭土地又無不能分割
      之情形等情，為兩造所不爭執，並有系爭土地第二類登記
      謄本（見原審卷6頁）附卷可憑，自堪信為真實。
  (二)、按各共有人得隨時請求分割共有物，但因物之使用目的不
      能分割或契約定有不分割之期限者，不在此限；又共有物
      分割之方法，不能協議決定者，法院得因任何共有人之聲
      請，命為分配，民法第823條第1項、第824條第2項分別定
      有明文。本件兩造就系爭土地未為協議分割，亦無不分割
      之特約，系爭土地又無不能分割之情形，已如前述，則被
      上訴人依前揭規定，訴請以判決分割系爭土地，於法即無
      不合，應予准許。
  (三)、第按裁判上如何定共有物分割之方法，除應斟酌當事人之
      聲明、共有物之性質及價值、共有人之意願、利害關係、
      使用情形、經濟效用及全體共有人之利益等公平決之外，
      並不受任何共有人主張之拘束，法院為顧及全體共有人所
      得利用之價值等情形，本有自由裁量之權（參照最高法院
      90年度台上字第1607號判決、82年度台上字第1990號裁判
      、85年度台上字第1343號判決意旨）。復按共有物之分割
      ，經分割形成判決確定者，即生共有關係終止及各自取得
      分得部分所有權之效力。而裁判上定共有物之分割方法，
      係屬法院之職權，不受任何共有人主張之拘束。共有人提
      出之分割方法，僅供法院酌定時之參考而已（參照最高法
      院81年度台上字第2018號裁判意旨）。查系爭土地位於為
      公路、大同路之交叉路口，系爭土地臨為公路部分有郭朝
      松買受取得之為公路57號2層磚造建物，臨大同路部分有
      被上訴人及許銘宗營業使用之鐵皮搭建之1層建物，為公
      路及大同路均位於市場之主要出入口等情，有原審勘驗筆
      錄、照片（見原審卷33至36頁）在卷可參，並經原審囑託
      苗栗縣通霄地政事務所派員鑑測，製有如附圖一所示之土
      地複丈成果圖。又系爭土地建有一層鐵皮屋，目前由被上
      訴人租給第三人，做零售業販賣衣服、水果。為公路57號
      2層磚造建物，乃郭朝松於95年7月28日向霜國正購買，面
      臨為公路等情，亦經本院受命法官到現場履勘綦詳，製有
      勘驗筆錄及照片（見本院卷26、53至56頁）及不動產買賣
      契約書、建物買賣所有權移轉契約書、土地他項權利移轉
      變更契約書及他項權利證明書可稽（見原審卷58至69頁）
      ，暨本院囑託苗栗縣通霄地政事務所測量人員加以測量，
      製有如附圖二所示之土地複丈成果圖可稽。本院審核同段
      174號土地為苑裡鎮○○○道路用地，有土地登記謄本在
      卷可按（見原審卷81頁），兩造共有之系爭土地係位於大
      同路、為公路交叉路口，系爭土地臨為公路部分現為郭朝
      松向霜國正買受取得之為公路57號2層磚造建物所占用，
      即如附圖二方案三所示編號175A1面積7.72平方公尺部分
      ，而系爭土地臨大同路部分現為被上訴人及許銘宗營業使
      用之鐵皮搭建之1層建物所占用，即如附圖二方案三所示
      編號175-A2面積4.43平方公尺、175-A3面積10.34平方公
      尺部分等情，認應依如附圖一所示方案三之方割方法予以
      分割，即將如附圖一方案三所示編號175-C1部分面積10.3
      5平方公尺土地（即附圖二方案三所示編號175-A3部分面
      積10.34平方公尺土地，有誤差，以附圖一方案三所示編
      號175-C1部分面積10.35平方公尺為準）分歸被上訴人所
      有，編號175-C2部分面積15.52平方公尺土地（即附圖二
      方案三所示編號175A1、175、175-A2部分，面積共計15.5
      3平方公尺土地，有誤差，以附圖一方案三所示編號175-C
      2部分面積15.52平方公尺為準）分歸上訴人所有，則兩造
      分得之土地除分別臨為公路、大同路外，均可直接臨接交
      叉路口之三角窗角地，於兩造之利益較為公平妥適，且上
      訴人父親郭朝松買受取得之為公路57號2層磚造建物坐落
      於上訴人分得之土地部分，可免於將來遭被上訴人訴請拆
      除之損失，被上訴人及許銘宗營業使用之鐵皮搭建之1層
      建物大部分坐落被上訴人分得之土地部分，亦可免於將來
      遭上訴人訴請拆除之損失，亦認較符合分割前之使用現況
      及發揮較大之經濟效用。至依被上訴人主張依如附圖一所
      示方案一之分割方法予以分割，被上訴人分得部分之面積
      範圍占前揭為公路、大同路交叉路口之同段174號土地三
      角窗角地之絕大部分，顯非公平。而依上訴人主張依如附
      圖一所示方案二之分割方法予以分割，兩造分得土地均僅
      寬約一米半左右之狹長土地，就兩造在市場營業使用上之
      效用並非有利，且上訴人父親郭朝松買受取得之為公路57
      號2層磚造建物坐落於被上訴人分得之土地部分，將來亦
      有遭被上訴人訴請拆除之危險，另被上訴人及許銘宗營業
      使用之鐵皮搭建之1層建物坐落上訴人分得之土地部分，
      亦將遭上訴人訴請拆除。是兩造前開主張之分割方法，均
      為本院所不採，本院不受渠等主張之拘束，併予敘明。
  (四)、綜上所述，被上訴人依民法第823條、第824條之法律關係
      ，訴請裁判分割共有物，於法有據。本院審酌系爭共有土
      地上現有建築物之位置、使用狀態、利用之經濟效用及兩
      造利益均衡，認原審判決命依附圖一方案三所示方法分割
      ，並無不當，又依民事訴訟法第80條之1規定併諭知訴訟
      費用按兩造原應有部分比例負擔，亦無不合。上訴意旨仍
      執前詞指摘原判決所採分割方法不當，聲明求予廢棄改判
      ，為無理由，應予駁回。
四、又本件事證已臻明確，兩造其餘主張或攻擊防禦方法並其他
    證據資料，對本件判決結果並無影響，毋庸審酌之，附此
    明。
五、據上論結，本件上訴為無理由，依民事訴訟法第449條第1項
    、第78條，判決如主文。
中    華    民    國   100    年    12    月    21    日
                民事第一庭    審判長法  官  吳火川
                                    法  官  許秀芬
                                    法  官  胡景彬
以上正本係照原本作成。
兩造均不得上訴。
                                    書記官  劉建智
中    華    民    國   100    年    12    月    22    日
                                                      Ａ